【裁判字號】    98,台上,2904
【裁判日期】    980527
【裁判案由】    強盜等罪
【裁判全文】
最高法院刑事判決            九十八年度台上字第二九○四號
上  訴  人  甲○○
                    （
選任辯護人  傅國光律師
上  訴  人  乙○○
            丙○○
                    7 號（另案在台灣新竹監獄執行中）
上 列 一人
選任辯護人  劉師婷律師
            沈以軒律師
上列上訴人等因強盜等罪案件，不服台灣高等法院中華民國九十
八年三月十七日第二審判決（九十七年度上訴字第五八六○號，
起訴案號：台灣新竹地方法院檢察署九十七年度偵字第四一四七
號），提起上訴，本院判決如下：
    主  文
上訴駁回。
    理  由
按刑事訴訟法第三百七十七條規定，上訴於第三審法院，非以判
決違背法令為理由，不得為之。是提起第三審上訴，應以原判決
違背法令為理由，係屬法定要件。如果上訴理由書狀並未依據卷
內訴訟資料，具體指摘原判決不適用何種法則或如何適用不當，
或所指摘原判決違法情事，顯與法律規定得為第三審上訴理由之
違法情形，不相適合時，均應認其上訴為違背法律上之程式，予
以駁回。本件上訴人甲○○上訴意旨略稱：(一)、甲○○僅有「製
造假車禍詐欺取財及銷贓」之共同謀議，且只提供被害人丁○○
之日常行蹤，並未參與共同被告乙○○、丙○○、「阿雄」三人
強盜之行為，渠等之犯行超出甲○○之所知，甲○○應僅負詐欺
、銷贓之刑責，原審論處強盜罪刑，有適用法則不當之違法。又
依原判決認定之犯罪事實，甲○○無非提供對象，以假車禍藉機
詐財，得手後由甲○○銷贓。則對於共同被告之強盜或搶奪犯行
，甲○○並無犯意聯絡及行為分擔，原判決論以結夥強盜罪，同
有違誤。(二)、原判決認甲○○為主謀，量處較其他共同被告為重
之刑，但丙○○、乙○○有前科，甲○○無前科，如何能當主謀
指揮策劃？供犯罪使用之贓車係丙○○所竊，足證丙○○是主犯
。「阿雄」係丙○○、乙○○所邀，甲○○並未參與分贓，且依
通聯紀錄之基地台位置所顯示甲○○於本件行為當晚之行蹤，與
其他共同被告行為後前往新竹縣某山區朋分現金贓款之時間、地
點均不符合，顯見甲○○非強盜共犯。又現金贓款新台幣十四餘
萬元，如何朋分？何人共分多少？甲○○既未分得任何贓款，即
與共犯之常情有悖，原判決就此均未敘明。而丙○○、乙○○就
翠玉如何銷贓之供述，可證甲○○不僅未參與行動或分贓，連共
同被告搶奪何物均不明白，主觀上只是要銷贓而已，絕非主謀。
丙○○因有搶奪前科，甫經假釋，推稱甲○○為主謀，冀圖減輕
罪責，其證言殊無足採，原判決認事用法，均有違背法令。(三)、
原判決僅謂丙○○、乙○○偵查中之陳述無何顯不可信之情況，
而未具體說明符合傳聞證據例外可信之情況及心證理由，顯違證
據法則，理由亦有不備。而丙○○、乙○○在第一審已自承係挾
怨報復，始誣指甲○○有共同強盜犯行，原判決遽認丙○○、乙
○○在偵查中不利甲○○之陳述，無顯不可信之情況而有證據能
力，與卷內事證不合。又甲○○在第一審及原審已爭執丙○○、
乙○○於警詢及偵查中之陳述均不實在，渠等在第一審及原審亦
證稱甲○○與強盜案無涉，原審遽以上開陳述係屬迴護甲○○之
詞，而不予採納，反採渠等在偵查中未經甲○○對質詰問而有矛
盾之供述，認甲○○為主謀，顯有判決不備理由之違誤。上訴人
乙○○上訴意旨略稱：(一)、原審就乙○○聲請調查之證據未予調
查，實有違誤。被害人挾怨之片面證言，供詞矛盾，前後反覆。
乙○○等行為時係趁被害人一時錯愕，駛走其休旅車，並無與之
有任何肢體接觸，被害人竟謊稱上訴人等持不明物對其頸部、顏
面發出「滋滋」聲響，若真有此物，怎可能僅致麻麻感覺，甚至
無何外傷。況乙○○等既已決定趁隙而為，又何必多此一舉，足
見被害人所言不實。(二)、乙○○等係以製造假車禍騙使被害人下
車，再將其車輛駛走，所為非屬以強暴、脅迫使被害人不能抗拒
，僅犯搶奪罪而非強盜罪，縱「阿雄」有被害人指稱之強拉情事
，因超出乙○○等犯意聯絡，仍難令乙○○等同負強盜罪責，原
判決未論搶奪罪而論以強盜罪，有適用法則不當之違法。(三)、被
害人指稱「阿雄」曾持電擊棒對其攻擊，惟其就「阿雄」攻擊部
位、勒頸時間長短、受傷情形等，於偵審中證述不一，難認真實
，原判決卻予以採信，與經驗法則有違。又行為時係何人持不明
物體，乙○○、丙○○在警詢及偵審中之供述有別，被害人對該
物體大小之陳述亦先後不一，是否有該不明物體存在，實有可疑
，客觀上顯有調查之必要性，自應詳加調查。原審未予調查，有
調查未盡之違法。上訴人丙○○上訴意旨略稱：(一)、搶奪被害人
財物時雖「阿雄」自後勒住被害人頸部，但未達使人不能抗拒之
程度，依被害人在第一審證述其當時有掙脫一次，跑去拉扯登上
其休旅車之歹徒，其未再受電擊棒攻擊等情，可見其仍有能力反
抗，並非不能抗拒，自與強盜罪之構成要件未合。又被害人指稱
行搶過程中，歹徒手持電擊棒攻擊，實不合常理，其既稱未看見
丙○○等有手握電擊棒，自係依當時感覺而為推測，然並無證據
證明行為當時確有電擊棒之存在，原審遽予論處上訴人等所為與
犯罪構成要件不符之強盜罪刑，有判決理由矛盾之違法。(二)、行
為前丙○○與乙○○、「阿雄」係言明，由丙○○負責偷車及守
候於路旁，隨機挑選行經該處之車輛，由後方追撞被害人所駕駛
之汽車，然後趁被害人下車察看時，乘其不備，由乙○○將被害
人之車輛開走，如果沒機會或無法開走該小客車，就放棄共同商
議之計畫。豈知行為時出現變數，「阿雄」完全沒照原先商議之
計畫行事，反跟被害人拉扯，當時丙○○也傻眼，一直坐在車上
不敢下車，亦未參與拉扯。可見丙○○與共同被告間並無強盜之
犯意聯絡或行為分擔，原審未予究明，遽論處丙○○結夥強盜罪
，實有違誤。(三)、丙○○、乙○○在原審均供稱只構成搶奪，沒
有強盜，且與甲○○等當初謀議係要乘被害人不備而搶奪其財物
，為何行為時「阿雄」會以暴力壓制被害人，實非丙○○所能預
見。依被害人在第一審就其遇害過程之陳述以觀，倘丙○○等係
謀議強盜，何須分乘小客車與機車？同乘丙○○所駕車輛即可，
而在被害人下車後，以丙○○等三人之力實足以制服被害人而遂
行強盜，足證行為前丙○○與甲○○、乙○○及「阿雄」所為犯
罪謀議，未及於使用強暴、脅迫之手段，丙○○主觀上自僅具與
乙○○、「阿雄」乘被害人不備之搶奪意圖。又乙○○及「阿雄
」為防護贓物、脫免逮捕之行為，是否為丙○○與其他共同被告
謀議之內容？若否，丙○○自非準強盜罪之共同正犯，不得論以
加重強盜罪。原判決未說明行為前上訴人等及「阿雄」謀議之範
圍，是否包含「防護贓物、脫免逮捕」之行為？「阿雄」之行為
係出於渠等事先謀議或其個人臨時起意？有無謀議倘被害人反抗
時，立即放棄搶奪乘車離去？「阿雄」之行為是否為丙○○所預
見？且亦未就丙○○究應成立加重搶奪罪或加重強盜罪之待證事
項依職權調查，自有判決不備理由及調查未盡之違法云云。
惟查：原判決綜合全案證據資料，本於事實審法院職權推理之作
用，認定上訴人等確有與「阿雄」結夥而共同以製造假車禍強盜
被害人財物之犯行。因而維持第一審論處上訴人等犯結夥強盜罪
刑（甲○○處有期徒刑九年；乙○○、丙○○均累犯，各處有期
徒刑七年八月）之判決，駁回上訴人等在第二審之上訴，已詳細
說明其採證認事之理由。所為論斷，亦俱有卷證資料可資覆按。
且查：被告以外之人於偵查中向檢察官所為之陳述，除顯有不可
信之情況者外，得為證據，刑事訴訟法第一百五十九條之一第二
項定有明文。蓋現行法之檢察官仍有訊問被告、證人及鑑定人之
權限，其應踐行之程序又多有保障被告或被害人之規定，證人、
鑑定人於偵查中亦均須具結，就刑事訴訟而言，其司法屬性甚高
；而檢察官於偵查程序取得之供述證據，其過程復尚能遵守法令
之規定，是其訊問時之外部情況，積極上具有某程度之可信性，
除消極上顯有不可信之情況者外，均得為證據。故主張其為不可
信積極存在之一方，自應就此欠缺可信性外部保障之情形負舉證
責任。甲○○就乙○○、丙○○在偵查中向檢察官所為之陳述，
究有何不具「信用性之情況保障」而顯不可信之情形，非唯未在
原審為任何主張，其上訴意旨亦未依卷證資料具體指摘，徒以原
判決未敘明該等陳述如何符合傳聞證據例外可信之情況及心證理
由云云，據以指摘原判決認乙○○、丙○○在偵查中之證述有證
據能力，為有違法，即顯非依據卷證資料執為指摘，自非適法之
第三審上訴理由。又證據之取捨及證據之證明力如何，由事實審
法院依其調查證據所得心證，本其確信自由判斷，茍不違反經驗
法則或論理法則，即難遽指違法。原判決已說明依憑甲○○在偵
查中及第一審自承於昱品文化藝術有限公司之周日夜市拍賣場見
過被害人，及乙○○、丙○○在偵查中就渠等與翁勝雄、綽號「
阿雄」成年男子共同謀議嗣並製造假車禍強將被害人之小客車駛
離而取得其車內財物等情節之證言，被害人丁○○在偵查中及第
一審就其遭乙○○、丙○○、「阿雄」強盜財物過程之證詞，卷
附新竹縣竹北市縣○○○街監視器對照示意圖、監視錄影翻拍照
片，並就其餘案內所有證據，本於調查所得心證，分別定其取捨
，而憑以認定上訴人等及「阿雄」於行為前鳩集在甲○○住處，
係謀議如何強盜被害人財物之分工；暨行為時由「阿雄」自後勒
住被害人並以發出「滋、滋」（或「嗶、嗶」）聲音之不明物體
攻擊被害人頸部，再猛力拉拖被害人遠離其休旅車，致使被害人
無法抗拒，而任由乙○○將其所有內放手提包等財物之休旅車駛
離現場等情之依據；復就乙○○、丙○○嗣後在第一審及原審改
稱甲○○與強盜被害人財物無關云云，究如何之不足憑採，亦在
理由中詳加說明、指駁。此係事實審法院採證認事之職權行使，
自不得任意指摘。茲上訴意旨對原審前開論斷，既未依據卷內資
料，具體指摘有如何違背法令之情形，徒執陳詞，或以未參與謀
議亦無分贓，或以行為時「阿雄」對被害人所施暴力，係超出渠
等謀議之個人臨時起意行為，或以被害人尚未達不能抗拒之程度
，渠等所為僅屬搶奪云云，據以指摘原判決違法，係以片面之自
我說詞，對原審採證認事之適法職權行使，并已於判決內說明之
事項，漫事指摘，復為單純之事實上爭辯，難認係適法之第三審
上訴理由。再者，上訴是否以原判決違背法令為理由，屬於形式
審查範圍，原審究有何未依乙○○聲請調查之證據及丙○○主張
之證據方法等而未予調查之情形，乙○○、丙○○之上訴意旨並
未具體指摘，僅泛言原審有未依聲請或職權調查證據為有違法云
云，而未依據卷內之訴訟資料具體予以指明，籠統數語之空泛說
詞，本院無從為形式上之審查，自難謂已具備首揭得為第三審上
訴理由之法定形式要件。而原判決係認定上訴人等犯結夥強盜罪
，並非認定渠等犯準強盜罪，自無就上訴人等有無「防護贓物、
脫免逮捕」等行為予以說明論列之必要，丙○○此部分上訴意旨
所指，亦顯非依據卷證資料執為指摘，殊非上訴第三審之合法理
由。其餘上訴意旨所執各詞，原判決或已在理由中論斷綦詳，並
無上訴意旨所指之違法情形；或係以自己主觀之說詞，就原審採
證認事之職權行使或與犯罪構成要件無涉之枝節漫為單純之事實
上爭辯，依首開說明，自難認係適法之第三審上訴理由。上訴人
等就強盜部分之上訴違背法律上程式，應予駁回。末查刑事訴訟
法第三百七十六條所列各罪之案件，經第二審判決者，不得上訴
於第三審法院，法有明文。乙○○所犯竊盜罪部分，原審係維持
第一審依刑法第三百二十條第一項論處共同犯竊盜罪刑之判決，
駁回乙○○此部分在第二審之上訴，核屬刑事訴訟法第三百七十
六條第二款之案件。依前開說明，既經第二審判決，自不得上訴
於第三審法院，乙○○就此部分竟復提起上訴，顯為法所不許，
亦應予駁回。
據上論結，應依刑事訴訟法第三百九十五條前段，判決如主文。
中    華    民    國  九十八  年    五    月  二十七  日
                      最高法院刑事第六庭
                          審判長法官  謝  俊  雄
                                法官  陳  世  雄
                                法官  魏  新  和
                                法官  吳  信  銘
                                法官  徐  文  亮
      本件正本證明與原本無異
                                      書  記  官
中    華    民    國  九十八  年    六    月    二    日
                                                Ａ


司法院資訊處製作；財團法人民間司法改革基金會備份。
